【裁判字號】    99,聲,9
【裁判日期】    990331
【裁判案由】    聲請證據保全
【裁判全文】
高雄高等行政法院裁定
                                         99年度聲字第9號
聲  請  人  甲○○
相  對  人  臺東縣政府
代  表  人  乙○○  縣長
上列當事人間聲請證據保全事件，本院裁定如下：
    主  文
聲請駁回。
聲請程序費用由聲請人負擔。
    理  由
一、按「保全證據之聲請，在起訴後，向受訴行政法院為之；在
    起訴前，向受訊問人住居地或證物所在地之高等行政法院為
    之。遇有急迫情形時，於起訴後，亦得向前項高等行政法院
    聲請保全證據。」行政訴訟法第175條有明文規定。又對於
    證據有滅失或礙難使用之虞，或經他造同意者，得向法院聲
    請保全證據，就確定事物之現狀有法律上利益並有必要時亦
    得聲請為鑑定、勘驗或保全書證，行政訴訟法第176條準用
    民事訴訟法第368條第1項亦定有明文。
二、本件聲請人聲請意旨略以：(1)緣聲請人為臺東縣太麻里鄉
    經營砂石場之業者，因行政院海洋巡防署東部地區巡防局臺
    東機動查緝隊(下稱臺東機動查緝隊)認聲請人涉嫌於臺東縣
    太麻里鄉○里段949、950、951、963地號土地(下稱系爭土
    地)上採取土石，乃會同相對人於民國96年10月5日前往現場
    會勘，相對人認聲請人未經許可於系爭土地採取土石約65,
    000立方公尺，乃裁處聲請人罰鍰新臺幣(下同)500萬元，聲
    請人循序提起救濟，經鈞院97年度訴字第664號判決：「訴
    願決定及原處分均撤銷」。嗣相對人仍以聲請人未經申請許
    可於96年10月3日擅於系爭土地採取土石約176立方公尺，依
    土石採取法第3條及同法第36條規定處罰鍰100萬元，聲請人
    對之提起訴願，案經經濟部於99年2月26日經訴字第0990605
    2410號駁回聲請人之訴願，聲請人不服，決定依法提起行政
    訴訟。(2)經查，經濟部99年2月26日經訴字第09906052410
    號訴願決定略以：「依上開96年10月5日會勘時所拍之現場
    照片顯示，繫案土地上並無訴外人潘○○君所稱之污泥；再
    參酌臺東機動查緝隊於96年10月1日所製作之太麻里地區海
    岸非法採取土石現場圖顯示，訴願人所有砂石場之洗砂處(
    即上開砂石碎解洗選機械設備)與東方之太平洋之間，設有
    排放廢水之管線；且就林務局農林航空測量96年9月26日之
    航照圖亦顯示該管線有排放廢水之情形。是以，訴願人所有
    之砂石場於洗選砂石後若有廢土，訴願人應派人於該管線排
    放處加以清理，焉有於繫案土地A區為堆置砂石原料或級配
    成品處予以挖掘之理。」云云。(3)惟查，聲請人從事砂石
    碎解洗選工作，係將原混有泥土雜質之砂石原料，藉碎解洗
    選過程，將泥土雜質去除後，留下大量廢土需挖取運走，以
    免堵塞排水，是以原處分卷第60頁上方照片，即係聲請人指
    示司機郭文彬用砂石車將廢土載運至場內其他地方堆放，以
    利洗選作業，並非如相對人所言於繫案土地A區挖取原來漁
    塭下之土石。再者，依訴願決定所援引之96年9月26日林務
    局農林航空測量之航照圖所顯示之管線即訴願決定所稱排放
    廢水之管線(以下簡稱系爭管線)，實際上係排水溝渠，並非
    聲請人砂石場排放廢水之管線，且依現場圖觀之，系爭管線
    之直徑達1.8公尺，與一般砂石場之排放管大小差距甚大，
    是以絕非聲請人砂石廠之排水管線，灼然甚明；另依聲請人
    所提供之照片可證明，砂石場實際排放廢水之管線出口另在
    他處，準此，聲請入排放廢水之管線位置為何?牽涉聲請人
    於繫案土地A區究係堆置廢土或挖掘砂石，攸關聲請人之重
    大權益，且上開爭議地點於前行政訴訟程序中未經勘驗，而
    聲請人之砂石場係向訴外人郭恒盛所承租，現已終止租約停
    業中，倘土地所有權人嗣後出租他人改變原貌，將陷入無證
    據可供釐清事實真相之困境，嚴重影響聲請人之利益及未來
    訴訟程序之進行，為此，爰依行政訴訟法第176條準用民事
    訴訟法第368條第1項之規定，聲請保全證據，請求鈞院儘速
    命相對人所屬工務局河川管理課相關人員會同聲請人至現場
    勘驗，勘驗事項：臺東縣太麻里鄉○里段951、963地號土地
    ( 聲請人排水管線即附件四中心位置)及同段954地號土地(
    訴願決定誤認為排水管線之排水溝渠即附件四正下方位置)
    ，以便確定排水溝渠及聲請人砂石場實際排水管線之現狀，
    供日後行政救濟用途云云。
三、按證據保全者，謂當事人於起訴前或訴訟中尚未進行調查證
    據前，就將來訴訟上欲利用之證據方法，恐日後有滅失或礙
    難使用之虞或經他造同意，預為調查而予保全之謂(陳計男
    著，行政訴訟法釋論，第498頁參照)。是若其證據方法業經
    法院調查，並據以認定事實，雖當事人認該證據方法所顯示
    之事實與法院所認定之事實，有所歧異，此即非屬尚未進行
    調查之證據，當事人就該證據方法，自無再聲請保全證據之
    必要。經查，本院97年度訴字第664號判決係認定聲請人於
    系爭土地內之A區及B區採取64,824立方公尺之土石部分無法
    證明，認相對人原處分裁處聲請人最高額度之罰鍰500萬元
    ，尚有違誤，而撤銷訴願決定及相對人之原處分，然其係以
    ：「（二）經查證人即砂石車司機潘進德於96年10月10日在
    臺東機動查緝隊調查時稱，其係榮續公司所僱用之砂石車司
    機，自96年9月初被派至系爭土地上工作，其工作內容是將
    系爭土地上堆置之給配料以砂石車運送至場內之洗石機，除
    了載運那些堆置的給配料外，其曾於96年9月下旬某日，自
    該給配料堆置處載運10至11台從該處挖取的土石，並將之堆
    置於該處，這是綽號『阿彬』的怪手司機叫其去載運的等語
    ，有該調查筆錄附原處分卷（第109-111頁）可稽。且證人
    潘進德嗣於本院97年11月28日行準備程序時到庭證稱：其於
    96年9月下旬某日所載運者約11台，都是當天所載運的，其
    所駕駛的砂石車1車可以載運16立方公尺等語，有該準備程
    序筆錄附本院卷（第27、29頁）可稽。又證人即榮續公司剷
    土機司機尤金明於本院同日行準備程序時證稱：原告砂石場
    內之怪手司機郭文彬負責將挖取砂石原料，郭文彬是原告僱
    用的人員等語，亦有該準備程序筆錄可稽。另證人即臺東機
    動查緝隊小隊長張四維於本院同日行準備程序時到庭證稱：
    從原處分卷第60頁所附之照片，可以看到怪手在系爭土地A
    區內挖取土石，其地點即在上開測量成果圖A區所載『長約
    』兩字之左方等語，有該準備程序筆錄附本院卷（第10頁）
    可稽。再觀諸原處分卷第60頁上方照片，亦可明確看出有一
    怪手在系爭土地上作業之情形。由上可知，原告之怪手司機
    郭文彬確有於96年9月下旬某日，自系爭土地內之A區內挖取
    原來魚塭下之土石共11台，合計176立方公尺，並由榮續公
    司之砂石車司機潘進德以砂石車運送至場內堆置，應堪認定
    。證人潘進德嗣於本院97年11月28日行準備程序時雖到庭證
    稱：因原告砂石場洗選砂石後，會有留下泥巴廢土，滿了以
    後要挖掉，榮續公司的怪手司機叫伊去挖這些泥巴廢土載運
    去場內角落放置，伊於臺東機動查緝隊調查時所稱之11台土
    石，是泥巴廢土，並非挖取原來魚塭下之土石云云（該準備
    程序筆錄第26-27頁參照）。然查，依上開96年10月5日會勘
    時所拍攝之現場照片顯示，系爭土地內並無潘進德所稱之污
    泥；再參酌臺東機動查緝隊於96年10月1日所製作之太麻里
    地區海岸非法採取土石現場圖（原處分卷第113頁）顯示，
    原告砂石場之洗砂處（即上開砂石碎解洗選機械設備）與東
    方之太平洋之間，設有排放廢水之管線；且就林務局農林航
    空測量96年9月26日（離案發日期最近）之航照圖（其上並
    貼有透明之局部地籍圖可資比對，航照圖以圓形筒另外放置
    ）亦顯示該管線有排放廢水之情形，從而，原告砂石場於洗
    選砂石後若有廢土，原告應派人於該管線排放處加以清理，
    焉有於系爭土地內A區為堆置砂石原料或級配成品處予以挖
    掘之理；又原告於98年7月3日向本院提出言詞辯論狀，其所
    附第5頁有2張司機潘進德傾倒數卡車廢土之照片，惟查，該
    2照片係原告於98年7月3日始行提出，且非案發時所拍攝，
    自難以作為證明郭文彬及潘進德未於96年9月下旬某日在上
    開A區挖掘並載運土石之證據，是證人潘進德上開證詞及原
    告此項主張無非事後飾卸之詞，不足採取。」等語，認定聲
    請人有採取前述其不服訴願決定認定之土石176立方公尺，
    顯見本院前述判決對聲請人本件所聲請調查之證據方法，已
    為相當之調查，並調查其他相關之證據，而認定聲請人有採
    取前述之土石176立方公尺，並經調閱本院前述案卷核閱無
    訛，揆諸首揭說明，聲請人本件自不得再聲請保全證據。況
    本件事實發生距今己逾2年5月餘，聲請人聲請勘驗之現場，
    其亦無法釋明確係仍保持原狀，顯難認有保全上述證據之必
    要，其本件聲請應無理由。
四、依行政訴訟法第104條、民事訴訟法第95條、第78條，裁定
    如主文。
中    華    民    國    99    年    3    月    31    日
             高雄高等行政法院第三庭
                         審判長法官  邱  政  強
                               法官  李  協  明
                               法官  林  勇  奮
以上正本係照原本作成。
如不服本裁定，應於裁定送達後10日內以書狀敘明理由，經本院
向最高行政法院提出抗告（須按對造人數附具繕本）。
中    華    民    國    99    年     3    月   31     日
                             書記官  林  幸  怡


司法院資訊處製作；財團法人民間司法改革基金會備份。
